ACORDAO-COMPLETO-2498457

ACÓRDÃO 11061/2021 ATA 30/2021 - SEGUNDA CÂMARA

VISTOS, relatados e discutidos estes autos de concessão de pensões militares no âmbito do Comando da Marinha, instituídas por Gilson Pessoa Brandao, Serjo Cezario de Oliveira, Jose Andrade de Lucena e Raimundo Airton Queiroz.
ACORDAM os Ministros do Tribunal de Contas da União, reunidos em Sessão da Segunda Câmara, diante das razões expostas pelo Relator, nos termos dos arts. 71, inciso III, da Constituição Federal, 1º, inciso V, e 39, inciso II, da Lei 8.443/1992, e 260 e 262, do Regimento Interno do Tribunal de Contas da União, em:
9.1. considerar ilegais as concessões das pensões instituídas por Gilson Pessoa Brandao, Serjo Cezario de Oliveira, Jose Andrade de Lucena e Raimundo Airton Queiroz, negando-lhes registro, em virtude dos benefícios terem sido calculados com base em graus hierárquicos acima dos devidos;
9.2. nos termos da Súmula-TCU 106, dispensar a reposição das parcelas indevidamente recebidas de boa-fé;
9.3. determinar ao Comando da Marinha que:
9.3.1. nos termos do art. 262, caput, do Regimento Interno deste Tribunal, c/c art. 19, inciso II, da IN- TCU 78/2018, faça cessar, no prazo 15 (quinze) dias contados da ciência deste Acórdão, os pagamentos decorrentes dos atos ou parcelas ora impugnados, sob pena de responsabilidade solidária da autoridade administrativa omissa;
9.3.2. emita novos atos de pensão, livres das irregularidades apontadas, disponibilizando-os a este Tribunal, por meio do Sistema e-Pessoal, nos termos e prazos fixados na IN-TCU 78/2018;
9.3.3. nos termos do art. 21, inciso I, da IN-TCU 78/2018, disponibilize a este Tribunal, por meio do Sistema e-Pessoal, no prazo de 30 (trinta) dias contados da ciência, os comprovantes das datas em que as interessadas tomaram conhecimento deste Acórdão;
9.4. conforme o art. 17, §1º, da Resolução-TCU 315/2020, caberá à Secretaria de Fiscalização de Pessoal (Sefip) monitorar o cumprimento das determinações ora expedidas, representando a este Tribunal em caso de irregularidades;
9.5. dar ciência deste Acórdão ao órgão responsável pelas concessões, informando que o teor integral da deliberação poderá ser obtido no endereço eletrônico www.tcu.gov.br/acordaos e que o acesso às peças processuais poderá ser feito no endereço www.tcu.gov.br, opção "vista eletrônica".

Atos de pensão militar, submetidos pelo Comando da Marinha para fins de registro, à apreciação do Tribunal de Contas da União (TCU), de acordo com o art. 71, inciso III, da Constituição Federal.  Os atos foram cadastrados e disponibilizados ao TCU por intermédio do Sistema e-Pessoal, na forma do art. 2º e 4º da Instrução Normativa TCU 78/2018

Segunda Câmara

Comando da Marinha.

3. Interessados/Responsáveis:
3.1. Interessados: Darci dos Santos Queiroz (XXX.071.784-XX); Lair Trindade Queiroz (XXX.180.503-XX); Maria de Fatima Araujo de Oliveira (XXX.282.877-XX); Rute Leia Cardozo de Lucena (XXX.014.617-XX); Valdineia Rezende Brandao (XXX.483.987-XX).

13.1. Ministros presentes: Bruno Dantas (Presidente), Augusto Nardes, Aroldo Cedraz e Raimundo Carreiro (Relator).
13.2. Ministro-Substituto presente: André Luís de Carvalho.

RAIMUNDO CARREIRO

Adoto como relatório, com ajustes de forma, a instrução lavrada pela Secretaria de Fiscalização de Pessoal-Sefip (peça 12) , cuja proposta de encaminhamento foi endossada pelo corpo diretivo da Unidade (peça 13) e pelo representante do Ministério Público junto ao TCU, na pessoa do Procurador Júlio Marcelo de Oliveira (peça 14) .
"INTRODUÇÃO
1.	Trata-se de atos de pensão militar, submetidos, para fins de registro, à apreciação do Tribunal de Contas da União (TCU) , de acordo com o art. 71, inciso III, da Constituição Federal.  Os atos foram cadastrados e disponibilizados ao TCU por intermédio do Sistema e-Pessoal, na forma do art. 2º e 4º da Instrução Normativa TCU 78/2018.
EXAME TÉCNICO
Procedimentos aplicados
2.	Os procedimentos para exame, apreciação e registro de atos de pessoal encontram-se estabelecidos na Instrução Normativa TCU 78/2018 e na Resolução TCU 206/2007. Essas normas dispõem que os atos de pessoal disponibilizados por meio do e-Pessoal devem ser submetidos previamente a críticas automatizadas, com base em parâmetros predefinidos.
3.	As críticas das informações cadastradas na etapa de coleta do ato foram elaboradas e validadas levando-se em conta as peculiaridades de cada ato. Os itens verificados nessa etapa são inerentes a dados cadastrais, fundamentos legais, mapa de tempo, ficha financeira, assim como eventuais ocorrências de acumulação. Trata-se de verificações abrangentes, minuciosas e precisas e sem a necessidade de ação humana e, portanto, menos suscetível a falhas. As críticas aplicadas estão discriminadas no sistema, no Menu e-Pessoal, opção "Crítica", que podem ser acessadas mediante concessão de perfil específico a servidores do TCU responsáveis pela análise.
4.	Além das críticas automatizadas, há verificação humana adicional no caso de haver alertas do sistema ou informações não formatadas, como esclarecimentos do gestor ou do controle interno.  
5.	As críticas também consideram os registros do Sistema Integrado de Administração de Recursos Humanos (Siape) . O Siape disponibiliza informações atualizadas sobre as parcelas que integram os proventos, diferentemente, portanto, do e-Pessoal, que informa as parcelas no momento do registro do ato. 
6.	Essa confrontação com o Siape fornece uma visão atual e verdadeira da situação, o que permite descaracterizar irregularidades e inconsistências que, embora constantes do e-Pessoal, já foram corrigidas.
7.	As verificações detectadas nos atos encontram-se discriminadas na aba de pendências de cada ato no sistema e-Pessoal, bem como nos espelhos dos atos contemplados por esta instrução.
Exame das Constatações
8.	Inicialmente esta unidade técnica entendeu os atos como legais. Parecer do Ministério Público do TCU foi de acordo com a proposta da unidade técnica.
9.	Entretanto, o Acórdão 9847/2019-TCU-Primeira Câmara, de relatoria do Ministro Benjamin Zymler, determinou à Sefip que formasse processo apartado para reexaminar as pensões instituídas em favor de Darci dos Santos Queiroz, Lair Trindade Queiroz, Maria de Fátima Araújo de Oliveira, Rute Leia Cardozo de Lucena e Valdineia Rezende Brandão à luz da deliberação proferida no TC Processo 002.418/2019-3 pelo Plenário.
10.              Em decorrência de tal determinação, o presente processo foi autuado.
11.	As análises mostram que o Sr. Gilson Pessoa Brandao alcançou proventos calculados em um posto acima na passagem para a reserva por contar com mais de trinta anos de serviço. Posteriormente, foi reformado por incapacidade, alcançando mais um posto acima para cálculo dos proventos, com base no art. 110, § 1º da Lei 6.880/1980 (ato 46561/2018, julgado legal) . 
12.	Entretanto, a redação do art. 110 é clara ao afirmar que o militar reformado por incapacidade terá a remuneração calculada com base no soldo correspondente ao grau hierárquico imediato ao que possuir ou que possuía na ativa. 
13.	O Sr. Gilson possuía o posto de Capitão de Corveta na ativa, sendo devido na reforma proventos calculados com base no posto de Capitão de Fragata, o que corresponde ao posto acima ao da ativa, e não no de Capitão de Mar e Guerra, como consta do ato de reforma.
14.	Logo, mesmo que a reforma, originária da pensão militar em estudo, tenha sido julgada legal, esta reforma se encontra maculada por um vício que a torna ilegal, vício que se estende à pensão militar e a invalida, formando mérito de ilegalidade para o caso em estudo, devendo o valor de cálculo da pensão ser ajustado para ter como base o posto de Capitão de Fragata.
15.	O Sr. Serjo Cezario de Oliveira foi inicialmente reformado por idade limite de idade de permanência na reserva, com proventos calculados com base no posto de Segundo Tenente, por contar com mais de trinta anos de serviço (ato 10637508-07-2000-000633-0) . Posteriormente, foi alterada sua reforma para reforma por incapacidade, concedendo mais um posto acima para cálculo dos proventos, com base no art. 110, § 1º da Lei 6.880/1980 (ato 1234/2018, julgado legal por esse Tribunal) . 
16.	E¿ importante salientar que esta Corte de Contas, recentemente, mudou o entendimento quanto a¿ possibilidade de o militar já reformado por limite de idade para permanência na reserva receber um posto/graduação acima, para fins de proventos, por ocasião de sua reforma por incapacidade, amparada no art. 110 da Lei 6.880/1980, firmando entendimento de que apenas militares da ativa ou da reserva podem receber a majoração no posto/graduação, conforme texto da lei a seguir: 
Art. 110. O militar da ativa ou da reserva remunerada, julgado incapaz definitivamente por um dos motivos constantes dos incisos I e II do art. 108, será¿ reformado com a remuneração calculada com base no soldo correspondente ao grau hierárquico imediato ao que possuir ou que possuía na ativa, respectivamente:
§ 1º Aplica-se o disposto neste artigo aos casos previstos nos itens III, IV e V do artigo 108, quando, verificada a incapacidade definitiva, for o militar considerado invalido, isto e¿, impossibilitado total e permanentemente para qualquer trabalho. 
§ 2º Considera-se, para efeito deste artigo, grau hierárquico imediato: 
a) o de Primeiro-Tenente, para Guarda-Marinha, Aspirante-a-Oficial e Suboficial ou Subtenente; 
b) o de Segundo-Tenente, para Primeiro-Sargento, Segundo-Sargento e Terceiro- 
Sargento; e 
c) o de Terceiro-Sargento, para Cabo e demais praças constantes do Quadro a que se refere o artigo 16. 
§ 3º Aos benefícios previstos neste artigo e seus parágrafos poderão ser acrescidos outros relativos a¿ remuneração, estabelecidos em leis especiais, desde que o militar, ao ser reformado, já¿ satisfaça às condições por elas exigidas. 
17.	Dessa forma, como o caso semelhante abordado no Acórdão 2225/2019-TCU-Plenáriolena¿rio, da Relatoria do Ministro Benjamin Zymler, entende-se que o benefício previsto no art. 110 da Lei 6.880/1980, expressamente dirigido ao militar da ativa ou da reserva remunerada, não alcança o militar reformado. 
18.	Logo, mesmo que a reforma, originária da pensão militar em estudo, tenha sido julgado legal, pelo novo entendimento desta Corte, esta reforma se encontra maculada por um vício que a torna ilegal, vício que se estende à pensão militar e a invalida, formando mérito de ilegalidade para o caso em estudo. 
19.	De acordo com todas as verificações realizadas para o ato de pensão instituída pelo Sr. Serjo Cezario de Oliveira, o ato em estudo deve receber parecer pela ilegalidade, devendo ser adequados os proventos para o posto de Segundo Tenente. 
20.	De forma semelhante, o Sr. Jose Andrade de Lucena foi inicialmente reformado por idade limite de idade de permanência na reserva (ato 10637508-07-2013-000349-1) . Posteriormente, foi alterada sua reforma para reforma por incapacidade, concedendo um posto acima para cálculo dos proventos, com base no art. 110, § 1º da Lei 6.880/1980 (ato 45967/2018, julgado legal por esse Tribunal) . 
21.	Mesmo que a reforma, originária da pensão militar em estudo, tenha sido julgado legal, pelo novo entendimento desta Corte, esta reforma se encontra maculada por um vício que a torna ilegal, pois o benefício do posto acima só é devido ao militar da ativa ou da reserva remunerada. Esse vício se estende à pensão militar e a invalida, formando mérito de ilegalidade para o caso em estudo. 
22.	De acordo com todas as verificações realizadas para o ato de pensão instituída pelo Sr. Jose Andrade de Lucena, o ato em estudo deve receber parecer pela ilegalidade, devendo ser adequados os proventos para o posto de Suboficial. 
23.	O Sr. Raimundo Airton Queiroz foi inicialmente reformado por idade limite de idade de permanência na reserva, alcançando proventos calculados com base no posto de Segundo Tenente. Posteriormente, foi alterada sua reforma para reforma por incapacidade, concedendo mais um posto acima para cálculo dos proventos, com base no art. 110, § 1º da Lei 6.880/1980 (ato 49288/2018, julgado legal por esse Tribunal) . 
24.	Mesmo que a reforma, originária da pensão militar em estudo, tenha sido julgado legal, pelo novo entendimento desta Corte, esta reforma se encontra maculada por um vício que a torna ilegal, pois o benefício do posto acima só é devido ao militar da ativa ou da reserva remunerada. Esse vício se estende à pensão militar e a invalida, formando mérito de ilegalidade para o caso em estudo. 
22.	De acordo com todas as verificações realizadas para o ato de pensão instituída pelo Sr. Raimundo Airton Queiroz, o ato em estudo deve receber parecer pela ilegalidade, devendo ser adequados os proventos para o posto de Segundo Tenente. 
CONCLUSÃO
23.	A abrangência e a profundidade das verificações levadas a efeito fundamentam convicção de que os atos 48314/2018, 49454/2018, 51846/2018 e 49169/2018 devem ser apreciados pela ilegalidade e negado o registro, devido às irregularidades descritas no item exame técnico desta instrução. 
PROPOSTA DE ENCAMINHAMENTO
24.	Ante o exposto, propõe-se: 
a)	considerar ilegais os atos de concessão de pensão instituídas por Gilson Pessoa Brandao (CPF XXX.352.527-XX) , Serjo Cezario de Oliveira (CPF XXX.536.917-XX) , Jose Andrade de Lucena (CPF XXX.591.127-XX) e Raimundo Airton Queiroz (CPF XXX.102.807-XX) , com fundamento nos arts. 71, inciso III, da Constituição Federal, 1º, inciso V, e 39, incisos I e II, da Lei 8.443/1992 e 260, § 1º e 5º, do Regimento Interno do Tribunal de Contas da União, bem como art. 7º, § 4º da IN 78/2018;
b)	dispensar o ressarcimento das quantias indevidamente recebidas de boa-fé pelas interessadas, consoante o disposto no Enunciado 106 da Súmula da Jurisprudência do TCU; 
c)	determinar ao Comando da Marinha que: 
c.1)	no prazo de 15 (quinze) dias, a contar da ciência desta deliberação, abstenha-se de realizar pagamentos decorrentes dos atos impugnados, sujeitando-se a autoridade administrativa omissa à responsabilidade solidária, nos termos do art. 262, caput, do Regimento Interno/TCU; 
c.2)	adeque a base de cálculo dos proventos decorrentes dos atos de pensão instituídas por Gilson Pessoa Brandao (CPF XXX.352.527-XX) ao posto de Capitão de Fragata, Serjo Cezario de Oliveira (CPF XXX.536.917-XX) e Raimundo Airton Queiroz (CPF XXX.102.807-XX) ao posto de Segundo Tenente e de Jose Andrade de Lucena (CPF XXX.591.127-XX) à graduação de Suboficial;
c.3)	dê ciência, no prazo de 15 (quinze) dias, a contar do recebimento da notificação deste Acórdão, às beneficiárias, encaminhando a este Tribunal, no prazo de 30 (trinta dias) , comprovantes das referidas ciências; e 
c.4)	alerte as beneficiárias que o efeito suspensivo proveniente da interposição de possíveis recursos perante o TCU não as exime da devolução dos valores percebidos indevidamente após a respectiva notificação, caso os recursos não sejam providos; 
d)	esclarecer à unidade de origem, com base no art. 262, § 2º, do Regimento Interno, que as concessões consideradas ilegais poderão prosperar mediante a emissão e o encaminhamento a este Tribunal de novos atos concessórios, livres das irregularidades apontadas nestes autos; 
e)	determinar à Secretaria de Fiscalização de Pessoal que monitore o cumprimento das medidas indicada nos subitens c e d, representando a este Tribunal, caso necessário."
2.	É o Relatório.

não há

Procurador Júlio Marcelo de Oliveira.

PENSÃO MILITAR. BENEFÍCIO CALCULADO COM BASE EM POSTO ACIMA DO QUE O MILITAR OCUPAVA NA ATIVA, SEM AMPARO LEGAL ILEGALIDADE. NEGATIVA DE REGISTRO. DETERMINAÇÕES.

PENSÃO MILITAR (PMIL)

Secretaria de Fiscalização de Integridade de Atos e Pagamentos de Pessoal e de Benefícios Sociais (Sefip).

Em exame atos de pensão militar do Comando da Marinha, instituídos por Gilson Pessoa Brandao (CPF 149.352.527-15) , Serjo Cezario de Oliveira (CPF 091.536.917-68) , Jose Andrade de Lucena (CPF 504.591.127-91) e Raimundo Airton Queiroz (CPF 058.102.807-49) .
2.	O Acórdão 9847/2019-TCU-Primeira Câmara, de relatoria do Ministro Benjamin Zymler (peça 3) , determinou à Sefip que formasse processo apartado para reexaminar as pensões instituídas em favor de Darci dos Santos Queiroz, Lair Trindade Queiroz, Maria de Fátima Araújo de Oliveira, Rute Leia Cardozo de Lucena e Valdineia Rezende Brandão à luz da deliberação proferida no TC Processo 002.418/20193 pelo Plenário.
3.	Foi então constituído o presente processo para dar cumprimento à determinação do Colegiado. Após analisar os quatro atos de pensão militar, a Secretaria de Fiscalização de Pessoal (Sefip) emitiu parecer pela ilegalidade dos referidos atos, devido ao cálculo dos benefícios terem sido realizados em graus hierárquicos acima do devido. O Ministério Público de Contas endossou o posicionamento da área técnica.
4.	Passo a deliberar, adiantando que acompanho o entendimento da Sefip e do MPTCU.
5.	Segundo o caput do art. 110 da Lei 6.880/80, a majoração de proventos ao militar julgado incapaz definitivamente só é aplicada aos militares da ativa ou da reserva remunerada, verbis:  
Art. 110. O militar da ativa ou da reserva remunerada, julgado incapaz definitivamente por um dos motivos constantes dos incisos I e II do art. 108, será reformado com a remuneração calculada com base no soldo correspondente ao grau hierárquico imediato ao que possuir ou que possuía na ativa, respectivamente.  (Redação dada pela Lei nº 7.580, de 1986; grifei) .
6.	Ocorre que, conforme informações extraídas dos autos, os militares Gilson Pessoa Brandão (peça 7) , Serjo Cezário de Oliveira (peça 8) e Raimundo Airton de Queiroz (peça 10) já se encontravam percebendo proventos calculados com base em um posto acima do que ocupavam na ativa, quando se encontravam na situação de reserva remunerada. Já o militar José Andrade de Lucena (peça 9) passou para a reserva remunerada sem o benefício, por contar menos de 30 anos de serviço.
7.	Portanto, conforme as regras definidas no Estatuto dos Militares, não é aplicável a majoração de proventos do militar já reformado devido à superveniência de doença incapacitante, ou ao militar na reserva remunerada que já perceba proventos calculados com base em posto acima, à exceção do previsto no § 2º do art. 110 da Lei 6.880/1980. 
8.	Não é por outras razões que a jurisprudência deste Tribunal se consolidou pela impossibilidade de majoração de proventos em casos da espécie. Os casos mais paradigmáticos foram os Acórdãos 1.529/2019 e 2.225/2019, do Plenário deste Tribunal, ambos relatados pelo Ministro Benjamin Zymler, assim ementados:
ATOS DE REFORMA. ALTERAÇÃO DE UMA DAS CONCESSÕES PARA ELEVAÇÃO, EM UM GRAU HIERÁRQUICO, DO POSTO SOBRE O QUAL CALCULADOS OS PROVENTOS DO INATIVO, EM FACE DA SUPERVENIÊNCIA DE INVALIDEZ PERMANENTE DECORRENTE DE DOENÇA ESPECIFICADA EM LEI. MILITAR ANTERIORMENTE REFORMADO COM PROVENTOS JÁ CALCULADOS SOBRE O POSTO HIERÁRQUICO SUPERIOR, POR TEMPO DE SERVIÇO. AUSÊNCIA DE PREVISÃO LEGAL PARA EXTENSÃO DA VANTAGEM ESTABELECIDA NO ART. 110 DA LEI 6.880/1980 A MILITARES JÁ REFORMADOS, BEM COMO PARA O ACRÉSCIMO DE DOIS POSTOS NO CÁLCULO DOS PROVENTOS. NEGATIVA DE REGISTRO. DETERMINAÇÕES. LEGALIDADE E REGISTRO DAS DEMAIS CONCESSÕES (Ac. 1529/2019 e 2.225/2019-TCU-Plenário; relator: Ministro Benjamin Zymler) .
9.	Na esteira desses precedentes, formou-se caudalosa jurisprudência, ilustrada pelos Acórdão 12908/2020-TCU-Segunda Câmara (relator: Ministro Augusto Nardes) ; 12.963/2020 e 12.959-2ª Câmara (de minha relatoria) ; 13.923/2020-1ª Câmara (relator: Ministro Benjamin Zymler) ; 13.958/2020-2ª Câmara (relatora: Ministra Ana Arraes) ; 13.961/2020-1ª Câmara (relator: Ministro-Substituto Weder de Oliveira) ; entre outros.
10.	Desse modo, perfilho-me às considerações da Sefip e do MPTCU e entendo que os atos de pensão militar em comento devem ser considerados ilegais, uma vez que os proventos estão sendo calculados com base em postos indevidos. Conforme a documentação apresentada nos autos, os graus hierárquicos para os quais devem ser ajustados os proventos são: Gilson Pessoa Brandao - capitão de fragata; Serjo Cezario de Oliveira - 2º tenente; Jose Andrade de Lucena - suboficial; e Raimundo Airton Queiroz - 2º tenente.
11.	Finalmente, como os atos foram enviados ao TCU em novembro de 2018, há menos de cinco anos, podem ser apreciados sem a necessidade de prévia oitiva das interessadas (conforme entendimentos no RE 636.553/RS e no Acórdão 122/2021-TCU-Plenário, Relator Ministro Walton Alencar Rodrigues) .  
12.	Diante das considerações aqui alinhadas, Voto no sentido de que esta Segunda Câmara adote a proposta de Acórdão que ora submeto à apreciação.
TCU, Sala das Sessões, em 24 de agosto de 2021.
RAIMUNDO CARREIRO 
Relator